【裁判字號】    99,訴,375
【裁判日期】    990527
【裁判案由】    返還房屋等
【裁判全文】
臺灣板橋地方法院民事判決               99年度訴字第375號
原      告  行政院國軍退除役官兵輔導委員會
            台北縣榮民服務處
法定代理人  戊○○
訴訟代理人  湯應欽律師
被      告  乙○○
            甲○○
            丙○○
            丁○○
上列當事人間請求返還房屋等事件，本院於民國99年5 月13日言
詞辯論終結，判決如下：
    主      文
被告應將坐落台北縣板橋市○○段第一八一五地號土地（權利範
圍四分之一）上之門牌號碼台北縣板橋市○○○路八十九巷五弄
二號三樓房屋遷讓返還原告，及自民國九十九年三月五日起至返
還上開房屋之日止，按月給付原告新台幣貳仟零拾肆元。
被告應給付原告新台幣壹拾貳萬貳仟零陸拾肆元，及自民國九十
九年三月五日起至清償日止，按年息百分之五計算之利息。
原告其餘之訴駁回。
訴訟費用由被告連帶負擔百分之八十五，餘由原告負擔。
本判決第二項得假執行。
    事實及理由
一、程序方面：
    本件被告未於言詞辯論期日到場，核無民事訴訟法第386 條
    列各款情形，依原告之聲請，由其一造辯論而為判決。
二、原告主張：緣坐落台北縣板橋市○○段第1815地號土地（下
    稱系爭土地），及其上門牌號碼台北縣板橋市○○○路89巷
    5 弄2 號3 樓房屋（下稱系爭房屋）為訴外人丁禹卿所有，
    丁禹卿於民國74年4 月25日死亡，因其在台灣地區無繼承人
    ，所留財產依台灣地區與大陸地區人民關係條例第68條及退
    除役官兵死亡無人繼承遺產管理辦法第4 條規定，由原告擔
    任遺產管理人。而被告於丁禹卿死亡後即佔用系爭房地至今
    ，經原告分別於98年6 月22日、98年7 月6 日去函通知被告
    無權佔用之情，及於98年7 月2 日當面告知被告甲○○，惟
    均未獲置理，為此，爰依民法第767 條規定，請求被告遷讓
    返還系爭房地。又被告無法律上權源而占有系爭房地，自受
    有相當於租金之不當得利，致原告受有損害，爰依民法第17
    9 條規定，請求被告給付原告相當於租金之不當得利。被告
    無權佔有系爭土地，應有部分面積為21.5平方公尺（即總面
    積86㎡×1/4 ），該土地96年申報地價為每平方公尺新台幣
    （下同）14,720元，按申報地價年息10% 計算，自起訴前1
    日即98年8 月31日起往前回溯5 年之不當得利金額為158,24
    0 元（計算式：21.5㎡×14720 元/ ㎡×0.1 ×5=158240元
    ）；房屋部分之課稅現值為90,400元，依課稅現值年息10%
    計算，回溯5 年之不當得利金額為45,200元（計算式：9040
    0 元×0.1 ×5=45200 元) 。以上合計203,440 元（158240
    +45200=203440 ）等語。聲明請求：(一)被告應將坐落台北縣
    板橋市○○段第1815地號土地上門牌號碼台北縣板橋市○○
    ○路89巷5 弄2 號3 樓房屋遷讓返還原告，並自起訴狀繕本
    送達翌日起至返還系爭房地之日止，按月連帶給付原告3,39
    0 元。(二)被告應連帶給付原告203,440 元，及自起訴狀繕本
    送達翌日起至清償日止，按年息5%計算之利息。(三)前項聲明
    願供擔保，請准予宣告假執行。
三、被告未於言詞辯論期日到場，亦未提出書狀作何聲明或陳述
    。
四、原告主張之事實，業據其提出建物及土地登記謄本、丁禹卿
    之除戶戶籍謄本影本、被告等之戶籍謄本、原告98年6 月22
    日北縣榮處字第0980005866號函、98年7 月6 日北縣榮處字
    第0980006383號函、98年7 月25日北縣榮處字第0980007059
    號函、原告對於民眾檢舉之處理記要等影本各1 件為證，被
    告對於原告主張之事實，已於相當時期受合法通知，而於言
    詞辯論期日不到場，亦未提出準備書狀爭執，依民事訴訟法
    第280 條第3 項前段、第1 項前段規定，視同自認。原告主
    張之事實，自堪信為真正。
五、按現役軍人或退除役官兵死亡而無繼承人、繼承人之有無不
    明或繼承人因故不能管理遺產者，由主管機關管理其遺產；
    亡故退除役官兵遺產，除設籍於行政院國軍退除役官兵輔導
    委員會所屬安養機構者，由該安養機構為遺產管理人外，餘
    由設籍地輔導會所屬之退除役官兵服務機構為遺產管理人。
    臺灣地區與大陸地區人民關係條例第68條第1 項、退除役官
    兵死亡無人繼承遺產管理辦法第4 條分別定有明文。次按所
    有人對於無權占有或侵奪其所有物者，得請求返還之，民法
    第767 條前段亦有規定。本件訴外人丁禹卿於74年4 月25日
    死亡（見本院98年度司板簡調字第495 號卷第7 頁，丁禹卿
    之除戶戶籍謄本），遺有系爭土地及系爭房屋，有建物及土
    地登記謄本在卷可稽（見前揭卷第4 、5 頁），原告依前開
    規定而為丁禹卿之遺產管理人，原告主張被告無權佔用系爭
    房地，請求被告自系爭房地遷出，將系爭房屋返還原告，洵
    屬正當。
六、次按無法律上之原因而受利益，致他人受損害者，應返還其
    利益，民法第179 條定有明文。又無權占有他人土地，可能
    獲得相當於租金之利益為社會通常之觀念，最高法院61年台
    上字第1695號判例可資參照。次按利息、紅利、租金、贍養
    費、退職金及其他1 年或不及1 年之定期給付債權，其各期
    給付請求權，因5 年間不行使而消滅，為民法第126 條所明
    定。又租金之請求權因5 年間不行使而消滅，既為民法第12
    6 條所明定，則凡無法律上之原因，而獲得相當於租金之利
    益，致他人受損害時，如該他人之返還利益請求權，已逾租
    金短期消滅時效之期間，對於相當於已罹於消滅時效之租金
    之利益，即不得依不當得利之法則請求返還，其請求權之時
    效期間，仍應依前開規定為5 年，復有最高法院96年度台上
    字第2660號判決意旨可資參照。揆諸上開說明，原告請求相
    當於租金之不當得利期間，自起訴日（原告起訴日為98年9
    月1 日，見原告起訴狀上之本院收狀戳）前1 日即98年8 月
    31日起往前回溯計算5 年之相當於租金之不當得利，洵為有
    據。復按城市地方房屋之租金，以不超過土地及其建築物申
    報總價年息10% 為限，土地法第97條第1 項定有明文。所謂
    土地及建築物之總價額，依土地法施行法第25條規定，土地
    價額依法定地價；建築物價額則依該管市縣地政機關估定之
    價額而言。而依土地法第148 條規定，土地所有權人依土地
    法所申報之地價為法定地價。則土地法第97條第1 項所謂土
    地申報價額即指該土地之申報地價而言。而房屋之申報價額
    ，因目前市縣地政機關並未進行估定，故無房屋之申報價額
    可資認定，揆諸上開規定，本院以房屋稅繳款書所載，系爭
    房屋99年度課稅現值為90,400元（見本院98年度司板簡調字
    第495 號卷第6 頁），作為系爭房屋之申報價值，以玆計算
    系爭房屋租金，並無不可。本院茲審酌系爭土地96年度申報
    地價為14,720元，面積86平方公尺，原告所有權權利範圍為
    1/4 ，有土地登記謄本可稽（見前揭卷第5 頁），是系爭土
    地申報地價總價為316,480 元（計算式：14720 ×86×1/4
    ＝316480），合計土地及建物申報總價為406,880 元（計算
    式：90400 ＋316480＝406880），並斟酌該系爭房屋係位於
    板橋市○○○路89巷5 弄2 號3 樓，鄰近公館街口有超商2
    家，生活機能尚佳，且由漢生西路可銜接縣民大道至板橋火
    車站，交通尚稱便利等情狀（有原告所提之鑑定報告及本院
    依職權查詢之網路地圖附卷足憑），認應以系爭房地申報總
    價年息6%計算為允適，亦即，原告得請求被告自98年8 月31
    日起往前回溯5 年之不當得利金額應為122,064 元（計算式
    ：406880×6%×5 ＝122064），及自起訴狀繕本送達翌日即
    99年3 月5 日起至清償日止按年息5%計算之法定遲延利息。
    又系爭房地既仍在被告無權占有中，則原告請求被告自99年
    3 月5 日起至遷讓返還系爭房屋之日止，按月給付原告相當
    於租金之不當得利2,034 元（計算式：406880×6%÷12＝20
    34，元以下四捨五入），亦為正當。另原告雖請求被告「連
    帶」給付相當於租金之不當得利，然原告此部分係基於不當
    得利法律關係請求，非基於共同侵權行為法律關係請求，被
    告間無連帶給付之義務。原告於上開金額範圍內之請求，為
    有理由，逾此範圍之請求，則屬無據。
七、綜上所述，原告基於民法第767 條及不當得利法律關係，請
    求：(一)被告應自系爭房屋遷讓，將房屋返還原告，及自99年
    3 月5 日起至返還系爭房屋之日止，按月給付原告2,034 元
    ；(二)被告應給付原告122,064 元，及自99年3 月5 日起至清
    償日止，按年息5%計算之利息部分，為有理由，應予准許。
    逾此範圍之請求，非屬正當，應予駁回。
八、本判決第二項所命被告給付之金額未逾50萬元，依民事訴訟
    法第389 條第1 項第5 款規定，應依職權宣告假執行。
九、結論：本件原告之訴，為一部有理由，一部無理由，依民事
    訴訟法第385 條第1 項前段、第79條、第85條第2 項、第38
    9 條第1 項第5 款，判決如主文。
中    華    民    國    99    年     5    月    27    日
                  民事第一庭    法  官  陳翠琪
以上正本係照原本作成
如對本判決上訴，須於判決送達後20日內向本院提出上訴狀
中    華    民    國    99    年     5    月    28    日
                                書記官  簡曉君

司法院資訊處製作；財團法人民間司法改革基金會備份。
